ACORDAO-COMPLETO-2392798

ACÓRDÃO 5258/2020 ATA 13/2020 - PRIMEIRA CÂMARA

VISTOS, relatados e discutidos estes autos de tomada de contas especial instaurada pelo Fundo Nacional de Saúde em desfavor de Ana Jessika Monteiro Macedo - EI (Farmácia Nossa Senhora de Fátima) e de sua titular em razão de irregularidades na administração de recursos no âmbito do Programa Farmácia Popular do Brasil - Aqui Tem Farmácia Popular (PFPB) , custeados pelo Sistema Único de Saúde (SUS) ;
ACORDAM os Ministros do Tribunal de Contas da União, reunidos em Sessão da Primeira Câmara, diante das razões expostas pelo Relator, em:
9.1. julgar irregulares as contas de Ana Jessika Monteiro Macedo Freire (CPF XXX.779.343-XX) e de Ana Jessika Monteiro Macedo - EI (CNPJ 12.309.481/0001-09) , nos termos dos arts. 1º, inciso I, 16, inciso III, alíneas "b", "c" e § 2º, da Lei 8.443/1992, e condená-las solidariamente ao pagamento das quantias a seguir especificadas, atualizadas monetariamente e acrescidas dos juros de mora, calculadas a partir das datas discriminadas até a data da efetiva quitação do débito, fixando-lhes o prazo de quinze dias para que comprove, perante o Tribunal, o recolhimento das referidas quantias aos cofres do Fundo Nacional de Saúde (FNS) , nos termos do art. 23, inciso III, alínea "a", da citada lei, c/c o art. 214, inciso III, alínea "a", do Regimento Interno do TCU;
	DATA DA OCORRÊNCIA
	VALOR ORIGINAL (R$) 

	31/1/2014
	2.956,67

	28/2/2014
	9.217,43

	31/3/2014
	25,56

	31/3/2014
	8.309,25

	30/4/2014
	5.306,36

	30/5/2014
	11,40

	31/5/2014
	8.825,63

	30/6/2014
	6.754,26

	4/7/2014
	5,70

	31/7/2014
	9,60

	31/7/2016
	6.620,88

	1/8/2014
	76,68

	1/8/2014
	25,56

	31/8/2014
	3.622,76

	9/9/2014
	25,56

	30/9/2014
	7.659,32

	2/10/2014
	4,80

	2/10/2014
	24,58

	3/10/2014
	51,12

	3/10/2014
	13,46

	31/10/2014
	4.117,45

	3/11/2014
	4,80

	3/11/2014
	136,40

	28/11/2014
	155,97

	28/11/2014
	13,77

	30/11/2014
	6.607,28

	31/12/2014
	5.615,56

	14/1/2015
	10,77

	14/1/2015
	89,85

	31/1/2015
	4.398,82

	9/2/2015
	25,14

	9/2/2015
	15,57

	10/2/2015
	13,77

	10/2/2015
	27,23

	28/2/2015
	14.891,25

	3/3/2015
	32,97

	3/3/2015
	40,09

	31/3/2015
	6.999,71

	2/4/2015
	12,58

	30/4/2015
	8.345,58

	5/5/2015
	42,92

	31/5/2015
	5.215,28

	12/6/2015
	35,12

	30/6/2015
	5.372,37

	7/7/2015
	2,40

	7/7/2015
	153,36

	31/7/2015
	2.344,02

	5/8/2015
	83,86

9.3. aplicar a Ana Jessika Monteiro Macedo Freire (CPF XXX.779.343-XX) e a Ana Jessika Monteiro Macedo-EI (CNPJ 12.309.481/0001-09) multa individual no valor de R$ 16.000,00 (dezesseis mil reais) , com fundamento no art. 57 da Lei 8.443/1992, c/c o art. 267 do Regimento Interno, com a fixação do prazo de quinze dias, a contar da notificação, para que a responsável comprove, perante o Tribunal, o recolhimento da dívida aos cofres do Tesouro Nacional, atualizada monetariamente desde a data do acórdão até a do efetivo recolhimento, se for paga após o vencimento, na forma da legislação em vigor;
9.4. autorizar, desde logo, a cobrança judicial das dívidas, caso não atendida a notificação, na forma do disposto no art. 28, inciso II, da Lei 8.443/1992;
9.5. autorizar desde logo, se requerido, com fundamento no art. 28, inciso I, da Lei 8.443/1992, c/c o art. 217, §§ 1º e 2º do Regimento Interno do TCU, o parcelamento das dívidas em até 36 parcelas, incidindo, sobre cada uma, corrigida monetariamente, os correspondentes acréscimos legais, fixando-lhe o prazo de quinze dias, a contar do recebimento da notificação, para comprovar, perante o Tribunal, o recolhimento da primeira parcela, e de trinta dias, a contar da parcela anterior, para comprovar os recolhimentos das demais parcelas, devendo incidir, sobre cada valor mensal, atualizado monetariamente, os juros de mora devidos, no caso do débito, na forma prevista na legislação em vigor, alertando o responsável que a falta de comprovação do recolhimento de qualquer parcela importará o vencimento antecipado do saldo devedor, nos termos do § 2º do art. 217 do Regimento Interno deste Tribunal;
9.6. enviar cópia deste acórdão à Procuradoria da República no Ceará, nos termos do § 3º do art. 16 da Lei 8.443/1992, c/c o § 7º do art. 209 do Regimento Interno do TCU, para adoção das medidas cabíveis; e
	9.7. dar ciência deste acórdão às responsáveis, ao Ministério da Saúde e ao Departamento Nacional de Auditoria do SUS (Denasus) .

TCE instaurada pelo FNS em razão de irregularidades na gestão do Programa Farmácia Popular imputáveis à Ana Jessika Monteiro Macedo - ME (Farmácia Nossa Senhora de Fátima).

Primeira Câmara

Fundo Nacional de Saúde - MS.

3. Responsáveis: Ana Jessika Monteiro Macedo Freire (XXX.779.343-XX) e Ana Jessika Monteiro Macedo - EI (12.309.481/0001-09).

13.1. Ministros presentes: Walton Alencar Rodrigues (Presidente), Benjamin Zymler, Bruno Dantas (Relator) e Vital do Rêgo.
13.2. Ministro-Substituto presente: Weder de Oliveira.

BRUNO DANTAS

Por registrar as principais ocorrências havidas no andamento do processo até o momento, resumindo os fundamentos das peças acostadas aos autos, adoto como relatório, com os ajustes necessários, a instrução da secretaria responsável pela análise da demanda (peça 34) , que contou com a anuência do corpo diretivo da unidade (peças 35-36) e do Ministério Público junto ao TCU (peça 37) :
"INTRODUÇÃO
1. Cuidam os autos de tomada de contas especial instaurada pelo Fundo Nacional de Saúde/Ministério da Saúde (FNS/MS) , em desfavor de Ana Jessika Monteiro Macedo - EI (12.309.481/0001-09) , solidariamente com Ana Jessika Monteiro Macedo (XXX.779.343-XX) , em razão da aplicação irregular dos recursos do SUS no âmbito do Programa Farmácia Popular do Brasil - Aqui Tem Farmácia Popular (PFPB) , no período de março/2014 a agosto/2015.
HISTÓRICO
2. O Programa Farmácia Popular do Brasil foi instituído pela Lei 10.858, de 13/4/2004, regulamentado pelo Decreto 5.090, de 20/5/2004, para cumprir diretriz da Política Nacional de Assistência Farmacêutica, no sentido de dar à população o acesso a medicamentos considerados essenciais, utilizando ou não o SUS.
3. Nos termos do Anexo LXXVII, art. 2º, da Portaria de Consolidação 5/2017, o PFPB consiste na disponibilização de medicamentos e/ou correlatos à população, pelo Ministério da Saúde, através de 'Rede Própria', constituída por Farmácias Populares, em parceria com os Estados, Distrito Federal e municípios; e pelo 'Aqui Tem Farmácia Popular', constituído por meio de convênios com a rede privada de farmácias e drogarias.
4. Atualmente, de acordo com o Anexo LXXVII, art. 7º, da Portaria de Consolidação 5/2017, na modalidade 'Aqui Tem Farmácia Popular', são disponibilizados gratuitamente medicamentos para o tratamento de hipertensão, diabetes e asma. Além destes, são disponibilizados, com até 90% de desconto, medicamentos para rinite, dislipidemia, doença de Parkinson, osteoporose e glaucoma e, ainda anticoncepcionais e fraldas geriátricas.
Auditoria do Denasus e Fase Interna da TCE
5. A presente TCE originou-se de constatações do Departamento Nacional de Auditoria do SUS (Denasus) em auditoria realizada com a finalidade de avaliar a execução do Programa Farmácia Popular do Brasil junto à Ana Jessika Monteiro Macedo - EI/Farmácia Nossa Senhora de Fátima, abrangendo o período de maio de 2014 a agosto de 2015, com foco no cumprimento das normas estabelecidas pela Portaria 971/MS/GM, de 15/5/2012, vigente à época, que dispõe sobre o Programa Farmácia Popular do Brasil, conforme apontado no Relatório de Auditoria 15819-MS/SGEP/Denasus, de 17/2/2016 (peça 15) .
6. De acordo com as constatações do Denasus, o estabelecimento comercial executou ações do Programa Farmácia Popular do Brasil em desacordo com as normas estabelecidas pelo Ministério da Saúde (peça 15, p. 17) . Foram constatadas irregularidades que representavam R$ 248.717,82, a saber: falta de apresentação de notas fiscais comprovando as aquisições dos medicamentos; cupons fiscais sem assinatura, sem receitas ou falta de reconhecimento pelos titulares dos CPFs das assinaturas apostas nos cupons, e outras irregularidades; e, registros de dispensação de medicamentos em nome de funcionário e/ou responsável do estabelecimento auditado sem a devida comprovação legal, além da dispensação de medicamentos em nome de pessoas falecidas.
7. O débito calculado para as 59 ocorrências identificadas por descumprimento das normas vigentes à época, em especial a Portaria 971/GM/MS de 15/5/2012, foi atualizado em 28/6/2017 para o valor de R$ 323.730,65, levando o tomador de contas a concluir pela responsabilização de Ana Jessika Monteiro Macedo (XXX.779.343-XX) , solidariamente com a empresa Ana Jessika Monteiro Macedo - EI/Farmácia Nossa Senhora de Fátima (12.309.481/0001-09) (peça 18, p. 9) . A inscrição em conta de responsabilidade, no SIAFI, foi efetuada mediante a Nota de Lançamento de Sistema 2017NS054620, de 28/6/2017 (peça 10) .
8. Verifica-se que apenas o relatório de auditoria do Denasus foi comunicado à responsável. Após essa fase não houve nenhuma outra comunicação recebida pela responsável, obrigando o Fundo Nacional de Saúde ao procedimento de notificação por editais (peça 11) . Não havendo manifestação da responsável, o tomador de contas especial considerou subsistente o motivo que legitimou a instauração da tomada de contas especial (peça 18, p. 10) .
9. Em 3/10/2017, a Secretaria de Controle Interno do Ministério da Transparência e Controladoria-Geral da União emitiu o relatório de auditoria 979/2011 (peça 19) , em concordância com o relatório do tomador de contas. Em atendimento ao disposto na alínea 'a' do inciso II do art. 10 da Instrução Normativa/TCU 71/2012, registrou-se a morosidade para apuração dos fatos, e consequentemente, para a instauração da TCE, considerando que os recursos foram geridos entre 2014 e 2015, enquanto que a apuração conclusiva ocorreu somente em 2017. Quanto ao previsto na alínea 'b' do mesmo inciso II, considerou-se que as normas para instauração e desenvolvimento da tomada de contas especial foram cumpridas (peça 19, p. 2) .
10. Com base no certificado e parecer de auditoria 979/2017, o dirigente do órgão de controle interno concluiu pela irregularidade das presentes contas (peças 20 e 21) .
11. Em 13/10/2017, o Ministro de Estado da Saúde declarou ter tomado conhecimento das conclusões contidas no relatório e certificado de auditoria, bem como no parecer da Secretaria Federal de Controle Interno da Controladoria-Geral da União da Presidência da República, manifestando-se pela irregularidade das contas e determinando o encaminhamento do processo ao Tribunal de Contas da União (peça 22) , sendo registrada no sistema e-TCE sob número 196/2017.
Fase Externa da TCE
12. Remetida ao TCU pelo Ministério da Saúde, a presente tomada de contas especial foi autuada, em 21/12/2017, sob o TC Processo 035.212/2017-9, pela antiga Secretaria de Controle Externo no Estado do Ceará (Secex-CE) .
13. A primeira instrução levada à efeito pela Secex-TCE (peça 25) , concluiu estarem satisfeitos os pressupostos de procedibilidade da IN-TCU 71/2012, uma vez que não houve o transcurso de mais de dez anos desde o fato gerador sem que tenha havido a notificação do responsável pela autoridade administrativa federal competente, bem como o valor atualizado do débito em 1/1/2017 supera o mínimo estabelecido de R$ 100.000,00. Também, que não foram encontrados débitos imputáveis aos responsáveis em outros processos em tramitação no Tribunal.
14. Dessa forma, concluiu a instrução inicial, por fim, que foi possível, na forma dos arts. 10, § 1º, e 12, incisos I e II, da Lei 8.443/1992 c/c o art. 202, incisos I e II, do RI/TCU, definir a responsabilidade de Ana Jessika Monteiro Macedo (XXX.779.343-XX) , e quantificar adequadamente o débito a ela atribuído, propondo, assim, a citação da responsável, posicionamento esse que teve a concordância do diretor imediato e do titular da unidade técnica (peças 26 e 27) , que autorizou a citação, conforme delegação de competência conferida pelo relator, Ministro Bruno Dantas.
15. Acerca da responsabilização apenas de Ana Jessika Monteiro Macedo, a instrução inicial consignou:
'20. A farmácia em questão não está estabelecida na forma de empresa individual de responsabilidade limitada (Eireli) . É um empresário individual, onde a pessoa física (empresária) responde por todos os atos, fatos, direitos e obrigações decorrentes da atividade empresarial desempenhada, inclusive com seu patrimônio pessoal. Nesse caso não há personalidade jurídica de direito privado. Os empresários individuais se equiparam a pessoa jurídica apenas para fins fiscais, nos termos do art. 2º do Decreto-Lei 1.706, de 23 de outubro de 1979.
21. Não se trata aqui da aplicação da Súmula 286-TCU, tampouco da desconsideração da personalidade jurídica, pois está claro que não há pessoa jurídica nessa relação, bastando então constar da relação de responsáveis dos autos a pessoa física do empresário individual.
22. Nesse sentido já se manifestou esta Corte de Contas, no Acórdão 2737/2013-TCU-Plenário:
"14. Como consta da manifestação do Secretário da Serur, o empresário é pessoa física, titular da empresa, e, no caso de empresário individual não há personalidade jurídica diversa,'logo, não há que se falar em pessoa jurídica, mas, apenas, em pessoa física.'
15. Nesse sentido, conforme consignado nos Acórdão 1563/2012-TCU-Plenário, 1870/2010 - Primeira Câmara e 615/2008 - Segunda Câmara, a empresa individual não tem personalidade diversa e separada do titular, constituindo uma única pessoa e um único patrimônio."
23. Assim, em razão das irregularidades apontadas encontrarem-se devidamente demonstradas no relatório da auditoria realizada pelo Denasus (peça 15) , deve ser citada a responsável Ana Jessika Monteiro Macedo (XXX.779.343-XX) para apresentar alegações de defesa e/ou recolher o valor total do débito quantificado.'
EXAME TÉCNICO
Irregularidades Causadoras do Dano
16. Cabe ressaltar que a responsável, Ana Jessika Monteiro Macedo (XXX.779.343-XX) foi citada em decorrência das seguintes irregularidades:
16.1. a) Ocorrência: falta de apresentação de notas fiscais comprovando as aquisições dos medicamentos dispensados pelo Programa Farmácia Popular do Brasil;
Dispositivos violados: arts. 23, parágrafos 2º e 3º, 39 e 40, inciso I, da Portaria-MS/GM 971, de 15/5/2012;
Conduta: não apresentar as notas fiscais das aquisições dos medicamentos dispensados pelo Programa Farmácia Popular do Brasil;
Evidência: Constatações 407505/407507, Relatório do Denasus, Anexos, peça 5, p. 18-33 e peça 6, p. 1-15;
Valor histórico: R$ 247.547,23.
b) Ocorrência: irregularidades nos cupons vinculados e suas respectivas receitas médicas disponibilizadas ou a sua não apresentação;
Dispositivos violados: arts. 23, 39 e 40, da Portaria 971/GM/MS, de 15/5/2012;
Conduta: não apresentar cupons fiscais identificados com irregularidades;
Evidência: Constatações 407513/407517, Relatório do Denasus, Anexos, peça 6, p. 19-24;
Valor histórico: R$ 235,34.
c) Ocorrência: registro de dispensação em nome de pessoas falecidas ou em nome de funcionário e/ou responsável legal do estabelecimento auditado sem a devida comprovação legal;
Dispositivos violados: arts. 22 e 23, parágrafo 1º, da Portaria 971/GM/MS, de 15/5/2012;
Conduta: registrar dispensação em nome de pessoas falecidas ou em nome de funcionário e/ou responsável legal do estabelecimento auditado sem a devida comprovação legal;
Evidência: Constatações 407628/407510, Relatório do Denasus, Anexos, peça 6, p. 16-18 e 26-32;
Valor histórico: R$ 935,25.
Citação do Responsável
17. Em cumprimento ao pronunciamento do titular da Secex-TCE (peça 27) , que, por delegação de competência do relator, autorizou a citação ao manifestar concordância com o encaminhamento proposto na instrução de peça 36, foi expedido o seguinte ofício:
a) Ofício 0124/2018-TCU/Secex-TCE, de 25/5/2018, citando Ana Jessika Monteiro Macedo (XXX.779.343-XX) , no endereço [omissis] - Centro - 62.748-000 - Capistrano - CE (peça 29) . O AR retornou indicando a entrega da correspondência em 28/6/2019. A comunicação processual foi recepcionada pessoalmente pela responsável, conforme AR à peça 33.
Análise das alegações de defesa
18. A responsável apresentou alegações de defesa e juntou aos autos notas fiscais de aquisição de medicamentos (peça 31, p. 4-65 e peça 32) . À exceção da nota fiscal n. 97722 de emissão da empresa Emmarka Ceará Distribuidora de Medicamentos Ltda. (peça 32, p. 16) , todas as demais notas fiscais foram apresentadas, à época, à fiscalização do Denasus, conforme se verifica no Relatório 15.819 - Anexo II, peça 5, p. 7-11.
Alegação
19. Alega a responsável que adquiriu medicamentos com o mesmo princípio ativo recomendado pelo Programa Farmácia Popular do Brasil, e que, portanto, 'não houve prejuízo terapêutico aos pacientes'. Para a responsável, a diferença entre os medicamentos entregues e os medicamentos adquiridos ocorreu porque os medicamentos adquiridos não foram devidamente cadastrados no sistema, 'por falta de conhecimento ou treinamento'.
Análise
20. Em parte, assiste razão à responsável. A equipe de fiscalização fundamentou seu trabalho no laboratório fabricante, e não no princípio ativo do medicamento. Analisando-se as notas fiscais ora reapresentadas, verifica-se que todos os medicamentos adquiridos pela farmácia, que não apresentavam o mesmo nome comercial que o Denasus utilizou para fazer a auditoria, não foram considerados.
21. O Denasus considerou adequadas apenas as aquisições abaixo (peça 5, p. 1-6) :
a) para medicamentos cujo princípio ativo é sinvastatina 20mg, apenas o genérico Sinvastatina, do laboratório EMS e o produto de nome comercial Sinvasmax, do laboratório Globo;
b) para medicamentos cujo princípio ativo é glibenclamida 5mg, apenas o produto de nome comercial Gliconil (Medquímica) ;
c) para medicamentos cujo princípio ativo é cloridrato de metformina 500mg, apenas o genérico Cloridrato de Metformina, do laboratório Prati Donaduzzi e o produto de nome comercial Glicomet (Vitapan) ;
d) para medicamentos cujo princípio ativo é captopril 25mg, apenas Captopril (Prati Donaduzzi) e o produto de nome comercial Captosen (Pharlab) ;
e) para medicamentos cujo princípio ativo é losartana potássica 50mg, apenas o genérico Losartana Potássica (Prati Donaduzzi) , e o produto de nome comercial Cardvita (Laboris) ;
f) para medicamentos cujo princípio ativo é hidroclorotiazida 25mg, apenas o produto de nome comercial Hidroless (Pharlab) ;
g) para medicamentos cujo princípio ativo é sinvastatina 40mg, apenas o produto de nome comercial Mevilip (Laboris) .
22. Para melhor exemplificação, veja-se a nota fiscal 34892, de emissão da distribuidora Droga Farma (peça 31, p. 14) . Apenas os produtos Captosen (captopril 25mg) e o Hidroless (hidroclorotiazida 25mg) , ambos do laboratório Pharlab, foram considerados pela auditoria do Denasus. Por outro lado, nessa mesma nota fiscal, os produtos Glibeneck (glibenclamida 5mg) do laboratório Cimed e Losartana Potássica (losartana potássica 50mg) , genérico do equivalente do laboratório Neoquímica, não foram considerados, embora os princípios ativos e suas dosagens sejam exatamente as preconizadas pelo programa.
23. Analisando-se as notas fiscais apresentadas, os medicamentos abaixo, adquiridos pela farmácia Ana Jessika Monteiro Macedo, não foram considerados pela auditoria do Denasus:
a) Sinvastamed (Cimed) , Lipistatina (Germed) , Menocol (Multilab) e Mevilip (Laboris) , todos com princípio ativo sinvastatina 20 mg;
b) Glicamin (Geolab) , genérico Glibenclamida (Neoquímica) , Glibeneck (Cimed) e Gliconil (Medquímica) , todos com princípio ativo glibenclamida 5mg;
c) Teutoformin (Teuto) , Triformin (Globo) e genérico Metformina (Nova Química) , todos com princípio ativo cloridrato de metformina 500mg;
d) Capox (Geolab) e Captomed (Cimed) , todos com princípio ativo captopril 25mg;
e) Losartana Potássica (Neoquímica) e Losacoron (Vitapan) , todos com princípio ativo losartana potássica 50mg;
f) Hidroclorotiazida (Cimed) , Diurix (Teuto) e Hidromed (Cimed) , todos com princípio ativo hidroclorotiazida 25mg;
g) Sinvasmax (Globo) , Lipistatina (Germed) , Sinvastacor (Sandoz) e Menocol (Multilab) , todos com princípio ativo sinvastatina 40mg.
24. Ressalte-se que os medicamentos acima foram adquiridos junto aos mesmos fornecedores (Drogafarma Distribuidora de Medicamentos Ltda. e Nordeste Produtos Farmacêuticos Ltda.) daqueles medicamentos considerados pelo Denasus. Inclusive, alguns produtos do mesmo laboratório foram considerados enquanto outros não, como por exemplo: do laboratório Vitapan, o Glicomet foi considerando e o Losacoron, não; do laboratório Globo, o Sinvasmax 20mg foi considerado, enquanto o Triformin e o Sinvasmax 40mg não foram.
25. De salientar que todas as notas fiscais apresentadas possuem chave de acesso, um código com 44 dígitos que permite a consulta on-line através do site nfe.fazenda.gov.br. Nessa consulta se obtém o código EAN - European Article Number - de cada medicamento comercializado, composto por treze dígitos que tem como objetivo identificar individualmente todos os produtos que o utilizam.
25.1. Por exemplo, a nota fiscal 34892, já citada anteriormente, possui chave de acesso 23.1403.10521559000110.55.001.000034892.167231268.0 (peça 31, p. 14) . A consulta on-line no site nfe.fazenda.gov.br permite identificar que o medicamento Glibenclamida 5mg (Glibeneck, laboratório Cimed) tem EAN 7898075310376 e o medicamento Losartana Potássica 50mg (Genérico, laboratório Neo Química) tem EAN 7896714208565. De posse desses códigos formulou-se consulta ao site do Ministério da Saúde - http://www.saude.gov.br/acoes-e-programas/farmacia-popular/codigos-de-barra - no qual se verifica que os códigos EAN mencionados estão lá devidamente cadastrados.
26. Dessa forma, pode-se comprovar que os medicamentos adquiridos, constantes das notas fiscais ora apresentadas pela responsável Ana Jessika Monteiro Macedo correspondem aos princípios ativos dos medicamentos fornecidos no âmbito do Programa Farmácia Popular do Brasil. De acordo com o disposto no artigo 6º, § 1º, da Portaria 111/GM-MS, de 28/1/2016, a garantia de disponibilidade de medicamentos pelo Programa Farmácia Popular do Brasil se dá sobre o princípio ativo e não sobre a marca do medicamento.
27. É certo, por sua vez, que o estabelecimento credenciado deveria cumprir todas as fases necessárias para o correto processamento eletrônico das autorizações das dispensações de medicamentos e correlatos, independentemente da promoção de cursos ou eventos educacionais por parte do Ministério da Saúde. Mas, segundo a Portaria 111/GM-MS, de 28/1/2016, os cupons fiscais vinculados emitidos devem conter o nome do medicamento, e não o seu princípio ativo. Assim, é razoável supor que a farmácia tenha cadastrado inicialmente determinados medicamentos e passado a vender genéricos e similares, de mesmo princípio ativo, sob a mesma rubrica de nome comercial daqueles medicamentos.
Alegação
28. Acerca da ocorrência da alínea b do item 16.1, a responsável alegou que não houve a apresentação de alguns cupons e receitas porque teria havido um vazamento de água em 2015, que prejudicou documentos arquivados na farmácia.
Análise
29. A alegação não pode ser aceita, visto que a norma então vigente - art. 22 da Portaria 971/2012 - estabelecia a obrigatoriedade de o estabelecimento manter arquivado, por cinco anos, as vias assinadas dos cupons vinculados e cupons fiscais, em duas cópias, uma em meio físico e outra em meio magnético ou digitalizado. Tivesse a farmácia cumprido a norma, a cópia em meio magnético poderia ter sido apresentada à fiscalização. Assim, a alegação não elide a irregularidade apontada.
Alegação
30. No tocante à ocorrência da alínea c do item 16.1, a responsável admitiu que, em determinado momento, 'a funcionária realizou um teste com seu próprio CPF para confirmar se o sistema já estava funcionando normalmente'. Sobre a dispensação de medicamentos em nome de pessoas falecidas, a responsável acredita que 'houve uma série de mau entendidos que podem ter ocasionado a infração sem má intenção por parte da empresa e dos usuários'.
Análise
31. A própria responsável admitiu as irregularidades apontadas.
32. Ante a análise acima efetuada, propõe-se acatar parcialmente as alegações de defesa apresentadas pela responsável, computando-se todas as aquisições efetuadas pela farmácia Ana Jessika Monteiro Macedo, relativamente aos princípios ativos dos medicamentos do Programa Farmácia Popular do Brasil, resultando na redução do débito, a valores históricos, de R$ 248.717,82 para R$ 124.350,47 - conforme memória de cálculo no Apêndice 2 desta instrução, ficando o débito (em valores originais) conforme resumido na tabela a seguir:
	Irregularidade
	Valor do Débito (em R$) 

		Na Citação
	Acatado
	Final

	falta de apresentação de notas fiscais comprovando as aquisições dos medicamentos dispensados pelo Programa Farmácia Popular do Brasil
	247.547,23
	124.367,35
	123.179,88

	irregularidades nos cupons vinculados e suas respectivas receitas médicas disponibilizadas ou a sua não apresentação
	235,34
	0
	235,34

	registro de dispensação em nome de pessoas falecidas ou em nome de funcionário e/ou responsável legal do estabelecimento auditado sem a devida comprovação legal
	935,25
	0
	935,25

	TOTAIS
	248.717,82
	124.367,35
	124.350,47

Não Ocorrência da Prescrição da Pretensão Punitiva
33. Observa-se não ter ocorrido a prescrição da pretensão punitiva por parte do TCU que, nos termos do entendimento firmado no Acórdão 1441/2016-TCU-Plenário (Rel. Ministro Augusto Nardes) , subordina-se ao prazo geral de prescrição indicado no art. 205 do Código Civil, qual seja, dez anos contados a partir da data de ocorrência da irregularidade sancionada, nos termos do art. 189 do Código Civil.
34. As irregularidades discutidas nesta TCE ocorreram nos exercícios de 2014 e 2015, portanto há menos de dez anos.
35. Diante do exposto, não há óbice para que o responsável seja apenado com a multa prevista no art. 57 da Lei 8.443/1992.
CONCLUSÃO
36. Face à análise promovida nos itens 18 a 31 desta instrução, propõe-se acatar parcialmente as alegações de defesa apresentadas, no sentido apenas de reduzir o débito inicialmente imputado, uma vez que não foram suficientes para elidir integralmente as irregularidades atribuídas à responsável. Outrossim, não há elementos nos autos que demonstrem a boa-fé da responsável, devendo as suas contas serem julgadas irregulares, nos termos do art. 202, §6º., do Regimento Interno/TCU, procedendo-se à sua condenação em débito e à aplicação da multa prevista no art. 57 da Lei 8.443/1992.
INFORMAÇÕES ADICIONAIS
37. Informa-se que na presente data não foram encontrados débitos imputáveis à responsável em outros processos em tramitação no Tribunal.
PROPOSTA DE ENCAMINHAMENTO
38. Diante do exposto, submetem-se os autos à consideração superior, propondo:
a) acatar parcialmente as alegações de defesa apresentadas pela responsável, Ana Jessika Monteiro Macedo;
b) com fundamento nos arts. 1º, inciso I, 16, inciso III, alíneas 'b' e 'c', da Lei 8.443/1992 c/c os arts. 19, caput, e 23, inciso III, da mesma lei, e com arts. 1º, inciso I, 209, inciso II e III, 210 e 214, inciso III, do Regimento Interno do TCU, que sejam julgadas irregulares as contas de Ana Jessika Monteiro Macedo (XXX.779.343-XX) , titular da empresa individual Ana Jessika Monteiro Macedo - ME (12.309.481/0001-09) , condenando-a ao pagamento das quantias a seguir especificadas, com a fixação do prazo de quinze dias, a contar da notificação, para comprovar, perante este Tribunal (art. 214, inciso III, alínea 'a', do Regimento Interno) , o recolhimento da dívida aos cofres do Fundo Nacional de Saúde, atualizadas monetariamente e acrescidas dos juros de mora, calculados a partir das datas discriminadas até a data do recolhimento, e com o abatimento de valores acaso já satisfeitos, na forma prevista na legislação em vigor;
	DATA DA OCORRÊNCIA
	VALOR ORIGINAL (R$) 

	31/1/2014
	2.956,67

	28/2/2014
	9.217,43

	31/3/2014
	25,56

	31/3/2014
	8.309,25

	30/4/2014
	5.306,36

	30/5/2014
	11,40

	31/5/2014
	8.825,63

	30/6/2014
	6.754,26

	4/7/2014
	5,70

	31/7/2014
	9,60

	31/7/2016
	6.620,88

	1/8/2014
	76,68

	1/8/2014
	25,56

	31/8/2014
	3.622,76

	9/9/2014
	25,56

	30/9/2014
	7.659,32

	2/10/2014
	4,80

	2/10/2014
	24,58

	3/10/2014
	51,12

	3/10/2014
	13,46

	31/10/2014
	4.117,45

	3/11/2014
	4,80

	3/11/2014
	136,40

	28/11/2014
	155,97

	28/11/2014
	13,77

	30/11/2014
	6.607,28

	31/12/2014
	5.615,56

	14/1/2015
	10,77

	14/1/2015
	89,85

	31/1/2015
	4.398,82

	9/2/2015
	25,14

	9/2/2015
	15,57

	10/2/2015
	13,77

	10/2/2015
	27,23

	28/2/2015
	14.891,25

	3/3/2015
	32,97

	3/3/2015
	40,09

	31/3/2015
	6.999,71

	2/4/2015
	12,58

	30/4/2015
	8.345,58

	5/5/2015
	42,92

	31/5/2015
	5.215,28

	12/6/2015
	35,12

	30/6/2015
	5.372,37

	7/7/2015
	2,40

	7/7/2015
	153,36

	31/7/2015
	2.344,02

	5/8/2015
	83,86

c) aplicar a Ana Jessika Monteiro Macedo (XXX.779.343-XX) , a multa prevista no art. 57 da Lei 8.443/1992 c/c o art. 267 do Regimento Interno, com a fixação do prazo de quinze dias, a contar da notificação, para comprovar, perante este Tribunal (art. 214, inciso III, alínea 'a', do Regimento Interno) , o recolhimento da dívida aos cofres do Tesouro Nacional, atualizada monetariamente desde a data do acórdão que vier a ser proferido até a do efetivo recolhimento, se for paga após o vencimento, na forma da legislação em vigor;
d) autorizar, desde logo, nos termos do art. 28, inciso II, da Lei 8.443/1992, c/c o art. 219, inciso II, do RI/TCU, a cobrança judicial da dívida caso não atendidas as notificações;
e) autorizar, desde logo, com fundamento no art. 26, da Lei 8.443/1992, c/c o art. 217, do Regimento Interno do TCU, caso seja do interesse de Ana Jessika Monteiro Macedo (XXX.779.343-XX) , o parcelamento da dívida em até 36 parcelas, incidindo, sobre cada uma, os encargos legais devidos, sem prejuízo de alertá-la de que, caso opte por essa forma de pagamento, a falta de comprovação do recolhimento de qualquer parcela implicará o vencimento antecipado do saldo devedor, nos termos dos arts. 26, parágrafo único, e 59, da Lei 8.443/1992 c/c o art. 217, § 2º, do Regimento Interno do TCU;
f) encaminhar cópia da deliberação que vier a ser proferida, bem como do relatório e do voto que a fundamentarem, ao Procurador-Chefe da Procuradoria da República no Ceará, nos termos do § 3º do art. 16 da Lei 8.443/1992 c/c o § 7º do art. 209 do Regimento Interno do TCU, para adoção das medidas cabíveis, e comunicar-lhe que o relatório e o voto que a fundamentarem podem ser acessados por meio do endereço eletrônico www.tcu.gov.br/acordaos e que, caso haja interesse, o Tribunal pode enviar-lhe cópia desses documentos sem qualquer custo."
É o Relatório.

não há.

Procurador Sérgio Ricardo Costa Caribé.

TOMADA DE CONTAS ESPECIAL. FUNDO NACIONAL DE SAÚDE. IRREGULARIDADES NA GESTÃO DE RECURSOS NO ÂMBITO DO PROGRAMA FARMÁCIA POPULAR DO BRASIL. SISTEMA ÚNICO DE SAÚDE (SUS). CITAÇÃO. REJEIÇÃO PARCIAL DAS ALEGAÇÕES DE DEFESA. CONTAS IRREGULARES. DÉBITO. MULTA.

TOMADA DE CONTAS ESPECIAL (TCE)

Secretaria de Controle Externo de Tomada de Contas Especial (SecexTCE).

Trata-se de tomada de contas especial instaurada pelo Fundo Nacional de Saúde (FNS) em desfavor de Ana Jessika Monteiro Macedo (categoria empresário individual, inscrita sob o CNPJ 12.309.481/0001-09 e nome fantasia Farmácia Nossa Senhora de Fátima, localizada em Aracoiaba/CE) e de sua titular, Ana Jessika Monteiro Macedo Freire (CPF 021.779.343-62) , em razão de irregularidades na administração de recursos no âmbito do Programa Farmácia Popular do Brasil - Aqui Tem Farmácia Popular (PFPB) , no período de março de 2014 a agosto de 2015, custeados com recursos do Sistema Único de Saúde (SUS) .
O Relatório de Auditoria 15819-MS/SGEP/Denasus, de 17/2/2016, apurou o seguinte conjunto de irregularidades, em resumo (peça 15) : falta de apresentação de notas fiscais comprobatórias das aquisições dos medicamentos; cupons fiscais sem assinatura, sem receitas médicas associadas ou falta de reconhecimento pelos titulares dos CPFs das assinaturas apostas nos cupons; registros de dispensação de medicamentos em nome de funcionário e/ou responsável do estabelecimento auditado sem a devida comprovação legal; e dispensação de medicamentos em nome de pessoas falecidas.
Na fase interna da TCE, o órgão concedente concluiu pela impugnação de despesas no valor histórico de R$ 248.717,82, em virtude do descumprimento das normas regentes do Programa, em especial a Portaria 971/MS/GM, de 15/5/2012, vigente à época, o que inviabilizou a demonstração da boa e regular aplicação dos recursos públicos. O Controle Interno anuiu a esse posicionamento.
No âmbito do Tribunal, foi promovida citação da pessoa física e da pessoa jurídica (peças 28 e 29) . Foram apresentadas alegações de defesa às peças 31-32.
Ao ultimar a análise de mérito, a SecexTCE concluiu pela rejeição parcial das alegações de defesa, tendo proposto acolher apenas os argumentos relativos à irregularidade caracterizada pela aquisição e dispensação de medicamentos diversos dos cadastrados no PFPB sob os respectivos nomes comerciais, mas que contêm os princípios ativos idênticos aos medicamentos indicados no Programa, por se tratar de procedimento autorizado pelo art. 6º, § 1º, da Portaria 111/GM-MS, de 28/1/2016. Desse modo, o débito apurado foi reduzido de R$ 248.717,82 para R$ 124.350,47.
Nesse contexto, a unidade instrutora propôs rejeitar parcialmente as alegações de defesa e julgar irregulares as contas, com imputação de débito e aplicação da multa prevista no art. 57 da Lei 8.443/1992. O Ministério Público junto ao TCU acolheu o exame técnico e o encaminhamento propostos pela unidade instrutora.
Manifesto minha anuência às análises empreendidas pela unidade instrutora e pelo Parquet especializado, razão pela qual incorporo os fundamentos acostados aos autos às minhas razões de decidir, nos termos deste Voto.
A concepção do PFPB atribuiu expressamente ao Programa a natureza de convênio, por meio do qual é outorgada ao particular (farmácia ou drogaria privada) a gestão de recursos públicos (art. 2º, inciso II, da Portaria-GM/MS 184/2011, sucedido pelo art. 2º, inciso II, Portaria-GM/MS 111/2016) . 
Em breve síntese, as farmácias ou drogarias privadas fornecem os medicamentos previstos no Programa aos cidadãos, mediante apresentação de prescrição médica, e o Ministério da Saúde reembolsa o estabelecimento dos custos do produto em percentual total ou parcial calculado a partir do valor de referência. Em última análise, a União arca com o ônus do fornecimento, condicionada à regularidade dos documentos e informações necessários ao reembolso da farmácia ou drogaria, na forma da regulamentação.
No mérito, as conclusões desta TCE convergem para atos irregulares de dispensação de medicamentos no âmbito do PFPB sem o atendimento às normas formais regentes do Programa, cujo cumprimento é indispensável para atestar a regularidade dos procedimentos e, com isso, a farmácia fazer jus ao reembolso por parte dos cofres federais.
O exame dos autos evidencia um volume considerável de recursos públicos federais transferidos à Farmácia Nossa Senhora de Fátima, em Aracoiaba/CE, que remanesceu pendente de comprovação mediante apresentação de notas fiscais de aquisições dos medicamentos dispensados pelo PFPB (R$ 123.179,88) , o qual se soma a casos isolados - admitidos pela responsável - de cupons fiscais e respectivas receitas médicas com impropriedades ou não apresentadas (R$ 235,34) e registros de dispensação em nome de pessoas falecidas ou em nome de funcionário e/ou responsável legal do estabelecimento auditado (R$ 935,25) , que totalizam R$ 124.350,47.
Para a condenação em débito, não é necessário demonstrar a prática de fraude na gestão com vistas a obter reembolso indevido por medicamentos. Para isso, basta a não comprovação da boa e regular aplicação dos recursos que o estabelecimento recebeu para operacionalizar o Programa, em razão das falhas documentais apuradas, ex vi da legislação regente.
Quanto à responsabilização, entendo que tanto a sociedade empresária quanto a pessoa física devem responder pela gestão ao não lograrem comprovar a regular aplicação dos recursos que lhes foram confiados para execução do PFPB. A esse respeito, em situações análogas o Tribunal considerou que (destaques acrescidos) :
"A pessoa jurídica que participa do Programa Farmácia Popular do Brasil (PFPB) assume a gestão de recursos públicos, submetendo-se à obrigação de prestar contas, conforme disposto no art. 70, parágrafo único, da Constituição Federal, e sujeitando-se a eventual responsabilização em solidariedade com seus administradores, caso configurado o mau uso dos recursos geridos, nos termos do art. 71, inciso II, da Lei Maior." (Acórdãos 2.457/2019 e 5.259/2018, ambos TCU-Primeira Câmara e relatados pelo Ministro Vital do Rêgo) 
Na mesma linha, menciono ainda o Acórdão 473/2020-TCU-Primeira Câmara, de minha relatoria, que adota idêntica linha decisória quanto à responsabilização.
Corrobora esse entendimento a Súmula-TCU 286, segundo a qual: "A pessoa jurídica de direito privado destinatário de transferências voluntárias de recursos federais feitas com vistas à consecução de finalidade pública responde solidariamente com seus administradores pelos danos causados ao Erário na aplicação desses recursos".
Por fim, tenho que as demais alegações de defesa foram suficientemente analisadas pela unidade instrutora. Logo, por dever de síntese e objetividade processuais, remeto à instrução reproduzida no relatório que compõe esta decisão.
Feitas essas considerações e não havendo nos autos elementos capazes de afastar as irregularidades apontadas, posiciono-me pela irregularidade das contas da pessoa física, Ana Jessika Monteiro Macedo Freire (CPF 021.779.343-62) , bem como da pessoa jurídica Ana Jessika Monteiro Macedo - EI (CNPJ 12.309.481/0001-09) , condenando-as, solidariamente, em débito no valor de R$ 124.350,47 e aplicando a multa prevista no art. 57 da Lei Orgânica do TCU.
Ante o exposto, voto para que o Tribunal aprove a minuta de acórdão que ora submeto à consideração deste colegiado. 
TCU, Sala das Sessões Ministro Luciano Brandão Alves de Souza, em 5 de maio de 2020.
Ministro BRUNO DANTAS 
Relator